臺灣高等法院臺中分院刑事裁定　　　100年度抗字第949號
抗　告　人　臺灣彰化地方法院檢察署檢察官
被　　　告　張錫源
　　　　　（已死亡）
上列抗告人因聲請宣告沒收物之案件，不服臺灣彰化地方法院中
華民國100 年7 月18日裁定（100 年度聲字第1368號裁定），提
起抗告，本院裁定如下：
    主  文
原裁定關於被告張錫源部分撤銷，發回臺灣彰化地方法院。
    理  由
一、抗告意旨略以：本案賄款現金新臺幣（下同）6000元，於扣
    案時確屬被告張錫源所有，是應符合刑事訴訟法第259 條之
    1 「屬於被告」之要件。雖法院裁定時被告已死亡，然是否
    符合刑事訴訟法第259 條之1 「屬於被告」之要件，應以「
    扣案時」為準，而非以「法院裁定時」為準。今假設一例：
    若被告於賄款遭查扣後，於偵查中故意將該筆賄款贈與他人
    ，則依本案原裁定之見解，法院裁定時該筆賄款已非被告所
    有，自不能宣告沒收，然如此一來無異變相鼓勵被告於犯罪
    所得被扣押後進行脫產，以求法院不予宣告沒收，此當非刑
    事訴訟法第259 條之1 之立法本意。況扣案之賄款現金6000
    元於被告死亡後，屬於被告之遺產，參酌刑事訴訟法第470
    條第3 項得就受刑人之遺產執行沒收之規定，依法仍得就其
    遺產部分執行沒收。再扣案6000元現金確屬賄款，而為犯罪
    所得，若發還被告之繼承人，恐失事理之平。是原裁定雖認
    應駁回沒收之聲請，然揆諸前述說明，是否有當，仍值斟酌
    。爰依刑事訴訟法第403 條第1 項、第407 條提起抗告等語
    。
二、抗告人關於被告張錫源部分之原聲請意旨略以：被告張錫源
    涉嫌違反公職人員選舉罷免法案件，業經臺灣彰化地方法院
    檢察署檢察官以99年度選偵字第68號為緩起訴處分，扣案之
    賄款6000元，係屬被告所有因犯罪所得之物，業據被告供承
    在卷，爰依刑事訴訟法第259 條之1 單獨聲請宣告沒收之等
    語。
三、按公職人員選舉罷免法第99條第3 項規定：「預備或用以行
    求期約或交付之賄賂，不問屬於犯人與否，沒收之。」此項
    沒收為刑法第38條沒收之特別規定，採絕對義務沒收主義，
    祇要係預備或用以行求期約或交付之賄賂，不論是否屬於被
    告所有或已否扣案，法院均應宣告沒收，並無自由裁量之餘
    地。但如其賄賂已交付予有投票權之人收受，因收受者係犯
    刑法第143 條第1 項之投票受賄罪，其所收受之賄賂應依同
    法條第2 項規定沒收之，如全部或一部不能沒收時，追徵其
    價額。故犯投票行賄罪者，其已交付之賄賂固應依刑法第14
    3 條第2 項之規定，於其對向共犯所犯投票受賄罪之從刑宣
    告沒收、追徵，而毋庸再依首揭規定重複宣告沒收。但若對
    向共犯（即收受賄賂者）所犯投票受賄罪嫌，業經檢察官依
    刑事訴訟法第253 條規定為不起訴處分，或依同法第253 條
    之1 為緩起訴處分確定者，則收受賄賂之對向共犯既毋庸經
    法院審判，其所收受之賄賂即無從由法院依刑法第143 條第
    2 項之規定宣告沒收、追徵。至刑事訴訟法第259 條之1 雖
    規定：檢察官依同法第253 條或第253 條之1 為不起訴或緩
    起訴之處分者，對供犯罪所用、預備或因犯罪所得之物，以
    屬於被告者為限，「得」單獨聲請法院宣告沒收；但其限於
    供犯罪所用、預備或因犯罪所得之物，且必須「屬於被告者
    」，始「得」由檢察官聲請法院宣告沒收，係採相對義務沒
    收主義，與前揭公職人員選舉罷免法第99條第3 項規定「不
    問屬於犯人與否」均沒收之，其範圍並不相同。況該法條用
    語既曰「得」，而非曰「應」，則檢察官是否依該條規定單
    獨聲請法院宣告沒收，仍有裁量權，若檢察官未依上述規定
    單獨聲請法院宣告沒收，則法院自仍應依公職人員選舉罷免
    法第99條第3 項之規定，將犯投票行賄罪者所交付之賄賂，
    於投票行賄罪之本案予以宣告沒收，始符立法本旨（最高法
    院100 年度台上字第5128號、100 年度台上字第5158號判決
    參照）。
四、經查：
  (一)原裁定關於被告張錫源部分，以抗告人就被告扣案之賄款60
    00元聲請沒收，惟被告已於民國99年8 月18日死亡，有其個
    人基本資料查詢結果1 紙在卷可稽，且刑法第143 條第2 項
    規定「犯前項之罪者，所收受之賄賂沒收之。如全部或一部
    分能沒收時，追徵其價額」，該條文並無「不問屬於犯人與
    否沒收之」之規定，自仍以屬於犯人所有為限，始得予以沒
    收，被告既已死亡，則該部分扣案之賄款6000元依法應歸屬
    其繼承人所有，已無從依刑事訴訟法第259 條之1 對被告宣
    告沒收為由，而認抗告人聲請單獨宣告沒收被告賄款6000元
    之部分為無理由，予以駁回，固非無見。
  (二)然查檢察官依法為不起訴或緩起訴處分確定後，若本得基於
    違禁物或專科沒收物之相關規定聲請法院單獨宣告沒收，卻
    誤引（未援引各該相關規定）或贅引（已援引各該相關規定
    ）刑事訴訟法第259 條之1 作為聲請依據時，因該等物品本
    即屬應宣告沒收且得單獨聲請法院宣告沒收之物，法院此時
    仍得裁定宣告沒收（銷燬）之，並自行援引適當之規定，不
    受檢察官聲請書所載法條之限制（臺灣高等法院暨所屬法院
    98年法律座談會刑事類提案第39號研討結果(二)參照）。依上
    開說明，檢察官依據所引法條聲請宣告沒收，法院不受檢察
    官聲請書所載法條之限制，惟原裁定先以「刑法第143 條第
    2 項規定」予以審究沒收要件，其後又以「無從依刑事訴訟
    法第259 條之1 對被告張錫源宣告沒收」等語作結，究竟原
    裁定審酌本件聲請沒收與否之依據，係認為檢察官誤引聲請
    依據而以「刑法第143 條第2 項」變更檢察官聲請書所載法
    條？抑或仍係以檢察官所援引之「刑事訴訟法第259 條之1
    」予以論斷？先後之論述齟齬不一，原裁定所載理由矛盾，
    即有未洽。再者，本件被告於死亡前，業經檢察官於99年7
    月8 日依刑事訴訟法第253 條之1 為緩起訴處分確定，其後
    於99年8 月18日死亡，是被告所收受之賄款6000元既已遭檢
    察官扣押，死亡後如何會立即會產生繼承之效果，而歸屬於
    其繼承人所有？原裁定對此未詳加究明，遽以「被告張錫源
    既已死亡，則該部分扣案之賄款6000元依法應歸屬其繼承人
    所有，已無從依刑事訴訟法第259 條之1 對被告張錫源宣告
    沒收」論擬，亦嫌速斷，案經發回，應併予調查審認。
  (三)綜上所述，原審裁定既有上開瑕疵及尚待究明之處，抗告意
    旨指摘原裁定不當，為有理由，自應由本院將原裁定撤銷，
    發回原審法院更為妥適之裁定。
五、據上論結，應依刑事訴訟法第413 條前段規定，裁定如主文
    。
中    華    民    國   100    年    11    月    17    日
            刑事第五庭  審判長法  官  趙  春  碧
                              法  官  林  宜  民
                              法  官  楊  文  廣
上列正本證明與原本無異。
不得再抗告。
                              書記官  林  育  萱
中    華    民    國   100    年    11    月    17    日